---
title: "Pendling Haugalandet 2000 til 2022"
author: "Håkon Alne Paulsen og Hilde Kristin Jensen"
format: html
editor: visual
---

```{r}
#| label: setup
#| echo: false
#| message: false
library(tidyverse)
library(tidyselect)
library(lubridate)
library(PxWebApiData)
library(flextable)
library(magrittr)
```

## Intro

Vi skal i denne oppgaven se på pendlertall på Haugalandet fra 2000 til 2022

## SSB

```{r}
#Get more info about table
ApiData(
"http://data.ssb.no/api/v0/en/table/03321",
returnApiQuery = TRUE
) 
```

```{r}
metadata_03321 <- ApiData12(
  "https://data.ssb.no/api/v0/no/table/03321/",
  returnMetaFrames = TRUE
  )
```

```{r}
#Vi laster inn en API med alle som har arbeidssted Haugaland
pend_00_22_ssb_arbHland <- ApiData12(
  "https://data.ssb.no/api/v0/no/table/03321/",
  Bokommuen = list("*"),
  # ag: Vi må ha med gamle Sveio og Etne  1211, 1216
  ArbstedKomm = c("1106", "1135", "1145", "1146", "1149", "1154",
                  "1159", "1160", "4611", "4612", "1211", "1216"),
  Tid = c(paste(
    as.character(2000:2022),
    #sep betyr at det ikke skal være mellomrom mellom elementene
    sep = "")
    )
  )
```

```{r}
#Vi laster inn en API med alle som har bosted Haugaland
#| cache: true
pend_00_22_ssb_boHland <- ApiData12(
  "https://data.ssb.no/api/v0/no/table/03321/",
  ArbstedKomm = list("*"),
   # ag: Vi må ha med gamle Sveio og Etne  1211, 1216
  Bokommuen = c("1106", "1135", "1145", "1146", "1149", "1154", 
                "1159", "1160", "4611", "4612", "1211", "1216"),
  Tid = c(paste(
    as.character(2000:2022),
    sep = "")
    )
  )
```

```{r}
names(pend_00_22_ssb_arbHland)
```

```{r}
# Vi gir variablene nytt navn
names(pend_00_22_ssb_arbHland) <- c(
  "arb_kom",
  "bo_kom",
  "statistikkvariabel",
  "aar",
  "arb_komnr",
  "bo_komnr",
  "ContentsCode",
  "Tid",
  "pendlere"
)
```

```{r}
# Vi gir variablene nytt navn
names(pend_00_22_ssb_boHland) <- c(
  "arb_kom",
  "bo_kom",
  "statistikkvariabel",
  "aar",
  "arb_komnr",
  "bo_komnr",
  "ContentsCode",
  "Tid",
  "pendlere"
)
```

```{r}
pend_00_22_ssb_arbHland <- pend_00_22_ssb_arbHland %>% 
  select(aar, arb_kom, bo_kom, pendlere)
```

```{r}
pend_00_22_ssb_boHland <- pend_00_22_ssb_boHland %>% 
  select(aar, bo_kom, arb_kom, pendlere)
```

```{r}
pend_00_22_ssb_arbHland <- pend_00_22_ssb_arbHland |> 
  mutate(
    arb_kom = fct(arb_kom),
    bo_kom = fct(bo_kom))
```

```{r}
pend_00_22_ssb_boHland <- pend_00_22_ssb_boHland |> 
  mutate(
    arb_kom = fct(arb_kom),
    bo_kom = fct(bo_kom))
```

Vi slår sammen kategoriene til Haugesund, Sauda, Bokn, Tysvær, Karmøy, Vinafjord og Ølen.

```{r}
#collapset bokommune
pend_00_22_arbHland <- pend_00_22_ssb_arbHland |> 
  mutate(
    arb_kom = fct_collapse(
      .f = arb_kom,
      "Haugesund" = "Haugesund",
      "Karmøy" = "Karmøy",
      "Bokn" = "Bokn",
      "Tysvær" = "Tysvær",
      "Sveio" = c("Sveio", "Sveio (-2019)"),
      "Sauda" = "Sauda",
      "Etne" = c("Etne", "Etne (-2019)"),
      "Vindafjord" = c("Ølen (2002-2005)", "Vindafjord", "Vindafjord (1965-2005)")    
      ),  
    bo_kom = fct_collapse(
      .f = bo_kom,
      "Haugesund" = "Haugesund",
      "Karmøy" = "Karmøy",
      "Bokn" = "Bokn",
      "Tysvær" = "Tysvær",
      "Sveio" = c("Sveio", "Sveio (-2019)"),
      "Sauda" = "Sauda",
      "Etne" = c("Etne", "Etne (-2019)"),
      "Vindafjord" = c("Ølen (2002-2005)", "Vindafjord", "Vindafjord (1965-2005)"),
      other_level = "Andre"
    )
  )
```

```{r}
#collapset arbeidskommune
pend_00_22_boHland <- pend_00_22_ssb_boHland |> 
  mutate(
    bo_kom = fct_collapse(
      .f = bo_kom,
      "Haugesund" = "Haugesund",
      "Karmøy" = "Karmøy",
      "Bokn" = "Bokn",
      "Tysvær" = "Tysvær",
      "Sveio" = c("Sveio", "Sveio (-2019)"),
      "Sauda" = "Sauda",
      "Etne" = c("Etne", "Etne (-2019)"),
      "Vindafjord" = c("Ølen (2002-2005)", "Vindafjord", "Vindafjord (1965-2005)")
    ),  
    arb_kom = fct_collapse(
      .f = arb_kom,
      "Haugesund" = "Haugesund",
      "Karmøy" = "Karmøy",
      "Bokn" = "Bokn",
      "Tysvær" = "Tysvær",
      "Sveio" = c("Sveio", "Sveio (-2019)"),
      "Sauda" = "Sauda",
      "Etne" = c("Etne", "Etne (-2019)"),
      "Vindafjord" = c("Ølen (2002-2005)", "Vindafjord", "Vindafjord (1965-2005)"),
      other_level = "Andre"
    )
  ) |> 
  select(aar, bo_kom, arb_kom, pendlere)
```

```{r}
#guperer på aar, arb_kom og bo_kom
pend_00_22_arbHland <- pend_00_22_arbHland  |> 
  group_by(aar, bo_kom, arb_kom) |>
  summarise(pendlere = sum(pendlere),
    .groups = "drop")
```

```{r}
pend_00_22_arbHland |>
  head(5)
```

```{r}
#gruppert med aar, arb_kom og bo_kom
pend_00_22_boHland <- pend_00_22_boHland  |> 
  group_by(aar, arb_kom, bo_kom) |>
  summarise(pendlere = sum(pendlere),
    .groups = "drop")
```

```{r}
pend_00_22_boHland |>
  head(5)
```

```{r}
dim(pend_00_22_ssb_arbHland)
```

```{r}
# Nå skal vi joine begge listene
pmat_long <- pend_00_22_arbHland |>  
  full_join(pend_00_22_boHland,
            by = join_by(aar, bo_kom, arb_kom, pendlere)) |>
   mutate(
    arb_kom = as.character(arb_kom),
    bo_kom = as.character(bo_kom)
  ) |>  
  ungroup()
```

```{r}
pmat_long |> head(10)
```

```{r}
dim(pmat_long)
```

```{r}
# vi skal nå finne andelen av de som jobber i andre kommuner
pmat_long <- pmat_long %>%
group_by(bo_kom, aar) %>%
  mutate(total_bo_kom = sum(pendlere),
      # ag_comment: Det er lurere å angi antall desimaler når vi
      # genererer tabellene. Se kode (colformat_double()) under generering 
      # av tabellene
      # bo_percent = round((pendlere / total_bo_kom) * 100, 1)
      bo_percent = (pendlere / total_bo_kom) * 100
       ) %>%
ungroup() %>%
group_by(arb_kom, aar) %>%
  mutate(total_arb_kom = sum(pendlere), 
      # ag_comment: Det er lurere å angi antall desimaler når vi
      # genererer tabellene. Se kode (colformat_double()) under generering 
      # av tabellene         
      # arb_percent = round((pendlere / total_arb_kom) * 100, 1)
      arb_percent = (pendlere / total_arb_kom) * 100
  ) %>%
ungroup() %>%
select(-total_bo_kom, -total_arb_kom)
```

```{r}
dim(pmat_long)
```

## Pendlermatrise år 2000

```{r}
# Nå skal vi endre rekkefølge i kommune og kolonner
ordKom <- c("bo_kom", "Haugesund", "Karmøy", "Tysvær", "Sveio", "Bokn", "Vindafjord", "Sauda", "Etne", "Andre")
```

```{r}
# ag_comment: flextable har mulighet til å definere defaults vha. set_flextable_default().
# Bruker vi dette slipper vi en del skrivearbeid og får alle tabeller over samme lest
set_flextable_defaults(
     decimal.mark = ",",
     big.mark = " ",
     digits = 2,
     line_spacing = 1,
     padding.bottom = 2,
     padding.top = 2,
     padding.left = 2,
     padding.right = 2,
     theme_fun = "theme_booktabs"
)
```

```{r}
#| label: tbl-p2000
#| tbl-cap: "Pendlematrise for Haugalandet år 2000."
# pendlermatrise år 2000 for de som bor 
# ag_comment: Jeg vil forslå å slå sammen denne og neste chunk
# reduserer da antall objekter som blir generert og det blir lettere å holde oversikt
pmat_long |>
  filter(aar == 2000) |>
  select(bo_kom, arb_kom, pendlere) |>
  pivot_wider(names_from = arb_kom, values_from = pendlere) |>
  mutate(bo_kom = factor(bo_kom, levels = ordKom)) |>
  arrange(bo_kom) |>
  select("bo_kom", all_of(ordKom)) |>
  rename("Bo kom.\\ Arb. kom." = bo_kom) |> 
  flextable() |> 
  # a4 8.268 in - 1 in left margin - 1 in right margin = 6.268 in
  fit_to_width(max_width = 6.268, inc = 1L, max_iter = 20, unit = "in") |> 
  hrule(rule = "exact")  %>% 
  height_all(height = 5, part = "all", unit = "mm") 
```

Tok bort 3 chunks som så ut til å være samme pendlematrise.
Den ene hadde samme label som pendlematrisen ovenfor.
Dette gir en YAML feil om label duplikater.
Vi trenger tabeller for bo_percent og arb_percent.
Lagt inn kode for disse.

```{r}
#| label: tbl-p2000_bo_percent
#| tbl-cap: "Pendlematrise for Haugalandet år 2000 som angir prosentandel av dem som *bor* i en gitt kommune på Haugalandet som *jobber* i de ulike kommunene. Merk at bare rekkene i denne tabellen har en tolkning." 
pmat_long |>
     filter(aar == 2000) |>
     select(bo_kom, arb_kom, bo_percent) |>
     pivot_wider(
       names_from = arb_kom,
       values_from = bo_percent
     ) |>
     arrange(fct(bo_kom, levels = ordKom[-1])) %>%
     select(all_of(ordKom)) |>
     rename("bo kom. \\ arb. kom." = bo_kom) |>
     flextable() |>
     colformat_double(digits = 2, suffix = "%") |>
     # a4 8.268 in - 1 in left margin - 1 in right margin = 6.268 in
     fit_to_width(max_width = 6.268, inc = 1L, max_iter = 20, unit = "in") |>
     hrule(rule = "exact")  %>%
     height_all(height = 5, part = "all", unit = "mm")
```

```{r}
#| label: tbl-p2000_arb_percent
#| tbl-cap: "Pendlematrise for Haugalandet år 2000 som angir prosentandel av dem som *jobber* i en gitt kommune på Haugalandet som *bor* i de ulike kommunene på Haugalandet. Merk at bare rekkene i denne tabellen har en tolkning."
pmat_long |>
     filter(aar == 2000) |>
     select(bo_kom, arb_kom, arb_percent) |>
     pivot_wider(
       names_from = bo_kom,
       values_from = arb_percent
     ) |>
     arrange(fct(arb_kom, levels = c("arb_kom", ordKom[-1]))) %>%
     select(all_of(c("arb_kom", ordKom[-1]))) |>
     rename("arb. kom. \\ bo kom." = arb_kom) |>
     flextable() |>
     colformat_double(digits = 2, suffix = "%") |>
     # a4 8.268 in - 1 in left margin - 1 in right margin = 6.268 in
     fit_to_width(max_width = 6.268, inc = 1L, max_iter = 20, unit = "in") |>
     hrule(rule = "exact")  %>%
     height_all(height = 5, part = "all", unit = "mm")
```

ag_comment: Svarene på spørsmålene kan nå leses rett ut av de tre tabellene @tbl-p2000_arb_percent, @tbl-p2000_bo_percent og @tbl-p2000_arb_percent.

1.  Hvor mange pendlet fra Haugesund til Vindafjord?

    121

2.  Hvor mange pendlet fra Bokn til Sveio?

    0

3.  Hvor stor andel av arbeidstakerene som bodde i Karmøy kommune i 2000 jobbet i Bokn kommune?

    0,1 %

4.  Hvor stor andel av arbeidstakerene som bodde i Bokn kommune i 2000 jobbet i Karmøy kommune?

    3,7 %

5.  Hvor stor andel av arbeidstakerne som jobbet i Sveio i 2000 bodde i Haugesund kommune?

    8,6 %

6.  Hvor stor andel av arbeidstakerne som jobbet i Sveio i 2000 bodde i Tysvær kommune?

    1,7 %

7.  Hvor stor andel av arbeidstakerne som jobbet i Haugesund i 2000 bodde i Vindafjord kommune?

    1,7 %

## Pendlermatrise år 2012

```{r}
#| label: tbl-p2012
#| tbl-cap: "Pendlematrise for Haugalandet år 2012."
# pendlermatrise år 2012 for de som bor 
# ag_comment: igjen foreslår jeg å lage pendlematrisen «on-the-fly» ut fra pmat_long
pmat_long |>
  filter(aar == 2012) |>
  select(bo_kom, arb_kom, pendlere) |>
  pivot_wider(names_from = arb_kom, values_from = pendlere) |>
  mutate(bo_kom = factor(bo_kom, levels = ordKom)) |>
  arrange(bo_kom) |>
  select("bo_kom", all_of(ordKom)) |>
  rename("Bo kom.\\ Arb. kom." = bo_kom) |> 
  flextable() |> 
  # a4 8.268 in - 1 in left margin - 1 in right margin = 6.268 in
  fit_to_width(max_width = 6.268, inc = 1L, max_iter = 20, unit = "in") |> 
  hrule(rule = "exact")  %>% 
  height_all(height = 5, part = "all", unit = "mm") 
```

ag_comment: Lager tabell over bo_percent og arb_percent etter samme lest som for 2000.

```{r}
#| label: tbl-p2012_bo_percent
#| tbl-cap: "Pendlematrise for Haugalandet år 2012 som angir prosentandel av dem som *bor* i en gitt kommune på Haugalandet som *jobber* i de ulike kommunene. Merk at bare rekkene i denne tabellen har en tolkning." 
# ag_comment: Ser at vi trenger bare endre 2000 til 2012 så har vi tabellen
pmat_long |>
     filter(aar == 2012) |>
     select(bo_kom, arb_kom, bo_percent) |>
     pivot_wider(
       names_from = arb_kom,
       values_from = bo_percent
     ) |>
     arrange(fct(bo_kom, levels = ordKom[-1])) %>%
     select(all_of(ordKom)) |>
     rename("bo kom. \\ arb. kom." = bo_kom) |>
     flextable() |>
     colformat_double(digits = 2, suffix = "%") |>
     # a4 8.268 in - 1 in left margin - 1 in right margin = 6.268 in
     fit_to_width(max_width = 6.268, inc = 1L, max_iter = 20, unit = "in") |>
     hrule(rule = "exact")  %>%
     height_all(height = 5, part = "all", unit = "mm")
```

```{r}
#| label: tbl-p2012_arb_percent
#| tbl-cap: "Pendlematrise for Haugalandet år 2012 som angir prosentandel av dem som *jobber* i en gitt kommune på Haugalandet som *bor* i de ulike kommunene på Haugalandet. Merk at bare rekkene i denne tabellen har en tolkning."
# ag_comment: Ser at vi trenger bare endre 2000 til 2012 så har vi tabellen
pmat_long |>
     filter(aar == 2012) |>
     select(bo_kom, arb_kom, arb_percent) |>
     pivot_wider(
       names_from = bo_kom,
       values_from = arb_percent
     ) |>
     arrange(fct(arb_kom, levels = c("arb_kom", ordKom[-1]))) %>%
     select(all_of(c("arb_kom", ordKom[-1]))) |>
     rename("arb. kom. \\ bo kom." = arb_kom) |>
     flextable() |>
     colformat_double(digits = 2, suffix = "%") |>
     # a4 8.268 in - 1 in left margin - 1 in right margin = 6.268 in
     fit_to_width(max_width = 6.268, inc = 1L, max_iter = 20, unit = "in") |>
     hrule(rule = "exact")  %>%
     height_all(height = 5, part = "all", unit = "mm")
```

ag_comment: Alle svarene kan nå leses ut fra tabellene @tbl-p2012, @tbl-p2012_bo_percent og @tbl-p2012_arb_percent.

1.  Hvor mange pendlet fra Tysvær til Karmøy?

    421

2.  Hvor mange pendlet fra Karmøy til Tysvær?

    569

3.  Hvor mange pendlet fra Bokn til Karmøy?

    11

4.  Hvor mange pendlet fra Karmøy til Bokn?

    30

5.  Hvor mange pendlet fra Haugesund til Karmøy?

    2077

6.  Hvor mange pendlet fra Karmøy til Haugesund?

    5201

7.  Hvor stor andel av arbeidstakerene som bodde i Sveio kommune i 2012 jobbet i Tysvær kommune?

    4,7 %

8.  Hvor stor andel av arbeidstakerene som bodde i Tysvær kommune i 2012 jobbet i Karmøy kommune?

    7,7 %

9.  Hvor stor andel av arbeidstakerne som jobbet i Karmøy i 2012 bodde i Haugesund kommune?

    13,9 %

10. Hvor stor andel av arbeidstakerne som jobbet i Haugesund i 2012 bodde i Karmøy kommune?

    23,7 %

## Pendlermatrise år 2022

```{r}
#| label: tbl-p2022
#| tbl-cap: "Pendlematrise for Haugalandet år 2022."
# pendlermatrise år 2022 for de som bor 
# ag_comment: endret til «on-the-fly» tabell
pmat_long |>
  filter(aar == 2022) |>
  select(bo_kom, arb_kom, pendlere) |>
  pivot_wider(names_from = arb_kom, values_from = pendlere) |>
  mutate(bo_kom = factor(bo_kom, levels = ordKom)) |>
  arrange(bo_kom) |>
  select("bo_kom", all_of(ordKom)) |>
  rename("Bo kom.\\ Arb. kom." = bo_kom) |> 
  flextable() |> 
  # a4 8.268 in - 1 in left margin - 1 in right margin = 6.268 in
  fit_to_width(max_width = 6.268, inc = 1L, max_iter = 20, unit = "in") |> 
  line_spacing(space = 0,
              part = "body"
              ) %>% 
  hrule(rule = "exact")  %>% 
  height_all(height = 5, part = "all", unit = "mm") |> 
  padding(padding.top = 1, padding.bottom = 2, part = "all") %>% 
  theme_booktabs()
```

Tabeller for bo_percent og arb_percent 2022.

```{r}
#| label: tbl-p2022_bo_percent
#| tbl-cap: "Pendlematrise for Haugalandet år 2022 som angir prosentandel av dem som *bor* i en gitt kommune på Haugalandet som *jobber* i de ulike kommunene. Merk at bare rekkene i denne tabellen har en tolkning." 
# ag_comment: Ser at vi trenger bare endre 2012 til 2022 så har vi tabellen
pmat_long |>
     filter(aar == 2022) |>
     select(bo_kom, arb_kom, bo_percent) |>
     pivot_wider(
       names_from = arb_kom,
       values_from = bo_percent
     ) |>
     arrange(fct(bo_kom, levels = ordKom[-1])) %>%
     select(all_of(ordKom)) |>
     rename("bo kom. \\ arb. kom." = bo_kom) |>
     flextable() |>
     colformat_double(digits = 2, suffix = "%") |>
     # a4 8.268 in - 1 in left margin - 1 in right margin = 6.268 in
     fit_to_width(max_width = 6.268, inc = 1L, max_iter = 20, unit = "in") |>
     hrule(rule = "exact")  %>%
     height_all(height = 5, part = "all", unit = "mm")
```

```{r}
#| label: tbl-p2022_arb_percent
#| tbl-cap: "Pendlematrise for Haugalandet år 2022 som angir prosentandel av dem som *jobber* i en gitt kommune på Haugalandet som *bor* i de ulike kommunene på Haugalandet. Merk at bare rekkene i denne tabellen har en tolkning."
# ag_comment: Ser at vi trenger bare endre 2012 til 2022 så har vi tabellen
pmat_long |>
     filter(aar == 2022) |>
     select(bo_kom, arb_kom, arb_percent) |>
     pivot_wider(
       names_from = bo_kom,
       values_from = arb_percent
     ) |>
     arrange(fct(arb_kom, levels = c("arb_kom", ordKom[-1]))) %>%
     select(all_of(c("arb_kom", ordKom[-1]))) |>
     rename("arb. kom. \\ bo kom." = arb_kom) |>
     flextable() |>
     colformat_double(digits = 2, suffix = "%") |>
     # a4 8.268 in - 1 in left margin - 1 in right margin = 6.268 in
     fit_to_width(max_width = 6.268, inc = 1L, max_iter = 20, unit = "in") |>
     hrule(rule = "exact")  %>%
     height_all(height = 5, part = "all", unit = "mm")
```

ag_comment: Alle svarene kan nå leses ut av tabellene @tbl-p2022, @tbl-p2022_bo_percent og @tbl-p2022_arb_percent.

1.  Hvor mange pendlet fra Tysvær til Karmøy?

    657

2.  Hvor mange pendlet fra Karmøy til Tysvær?

    769

3.  Hvor mange pendlet fra Bokn til Karmøy?

    45

4.  Hvor mange pendlet fra Karmøy til Bokn?

    24

5.  Hvor mange pendlet fra Haugesund til Karmøy?

    2541

6.  Hvor mange pendlet fra Karmøy til Haugesund?

    5190

7.  Hvor stor andel av arbeidstakerne som jobbet i Karmøy i 2022 bodde i Haugesund kommune?

    15,8 %

8.  Hvor stor andel av arbeidstakerne som jobbet i Haugesund i 2022 bodde i Karmøy kommune?

    23,2 %

## Plots

```{r}
pmat_long |> 
  filter(arb_kom == "Haugesund") |>
  mutate(
    # setter 31/12 siden pendledataene er for 4. kvartal
    år = ymd(str_c(aar, "12", "31")),
    `Bo andel` = arb_percent,
    `Bo kom.` = fct(bo_kom, levels = ordKom[!ordKom %in% c("bo_kom")])
    ) |> 
  ggplot(aes(x = år, 
             y = `Bo andel`, 
             color = `Bo kom.`,
             linetype = `Bo kom.`,
             group = `Bo kom.`)
         ) +
  geom_line(linewidth = .8) +
  scale_fill_discrete(ordKom[!ordKom %in% c("bo_kom")]) +
  guides( 
    colour = guide_legend(
      title = "Bo andel",
      title.position = "top"
      ),
    linetype = guide_legend(
      title = "Bo andel",
      title.position = "top"
      )
    ) +
  theme(
    legend.key.size = unit(2,"line"),
    legend.position = "bottom"
    )
```

```{r}
pmat_long |> 
  filter(arb_kom == "Haugesund" & !bo_kom %in% c("Haugesund", "Karmøy")) |>
  mutate(
    # setter 31/12 siden pendledataene er for 4. kvartal
    år = ymd(str_c(aar, "12", "31")),
    `Bo andel` = arb_percent,
    `Bo kom.` = fct(bo_kom, levels = ordKom[!ordKom %in% c("bo_kom", "Haugesund", "Karmøy")])
    ) |> 
  ggplot(aes(x = år, 
             y = `Bo andel`, 
             color = `Bo kom.`,
             linetype = `Bo kom.`,
             group = `Bo kom.`)
         ) +
  geom_line(linewidth = .8) +
  scale_fill_discrete(ordKom[!ordKom %in% c("bo_kom", "Haugesund", "Karmøy")]) +
  guides( 
    colour = guide_legend(
      title = "Bo andel",
      title.position = "top"
      ),
    linetype = guide_legend(
      title = "Bo andel",
      title.position = "top"
      )
    ) +
  theme(
    legend.key.size = unit(2,"line"),
    legend.position = "bottom"
    )
```

## Oppgave

Lag tilsvarende plot som det ovenfor, men for utviklingen for dem som **bor** i kommunene Haugesund, Karmøy, Tysvær og Bokn.

```{r}
pmat_long |> 
  filter(arb_kom == "Haugesund" & !bo_kom %in% c("Sauda", "Sveio","Vindafjord", "Etne", "Andre")) |>
  mutate(
    # setter 31/12 siden pendledataene er for 4. kvartal
    år = ymd(str_c(aar, "12", "31")),
    `Bo andel` = arb_percent,
    `Bo kom.` = fct(bo_kom, levels = ordKom[!ordKom %in% c("bo_kom", "Sauda", "Sveio","Vindafjord", "Etne", "Andre")])
    ) |> 
  ggplot(aes(x = år, 
             y = `Bo andel`, 
             color = `Bo kom.`,
             linetype = `Bo kom.`,
             group = `Bo kom.`)
         ) +
  geom_line(linewidth = .8) +
  scale_fill_discrete(ordKom[!ordKom %in% c("bo_kom", "Sauda", "Sveio","Vindafjord", "Etne", "Andre")]) +
  guides( 
    colour = guide_legend(
      title = "Bo andel",
      title.position = "top"
      ),
    linetype = guide_legend(
      title = "Bo andel",
      title.position = "top"
      )
    ) +
  theme(
    legend.key.size = unit(2,"line"),
    legend.position = "bottom"
    )
```

## Konklusjon

I 2013 åpnet det såkalte T-sambandet mellom Haugesund, Karmøy og Tysvær.
Ut i fra plottet kan vi ikke se at denne tunellen har hatt en innvirkning på pendlertallene.
I år 2021 var det også slutt på bompenger i denne tunnelen, men det har heller ikke denne gangen hatt en invirkning på pendlertallene.
