---
title: "Pendling Haugalandet 2000 til 2022"
author: "Håkon Alne Paulsen og Hilde Kristin Jensen"
format: html
editor: visual
---

```{r}
#| label: setup
#| echo: false
#| message: false
library(tidyverse)
library(tidyselect)
library(lubridate)
library(PxWebApiData)
library(flextable)
library(magrittr)
```

## Intro

Vi skal i denne oppgaven se på pendlertall på Haugalandet fra 2000 til 2022

## SSB

```{r}
#Get more info about table
ApiData(
"http://data.ssb.no/api/v0/en/table/03321",
returnApiQuery = TRUE
) 
```

```{r}
metadata_03321 <- ApiData12(
  "https://data.ssb.no/api/v0/no/table/03321/",
  returnMetaFrames = TRUE
  )
```

```{r}
#Vi laster inn en API med alle som har arbeidssted Haugaland
pend_00_22_ssb_arbHland <- ApiData12(
  "https://data.ssb.no/api/v0/no/table/03321/",
  Bokommuen = list("*"),
  # ag: Vi må ha med gamle Sveio og Etne  1211, 1216
  ArbstedKomm = c("1106", "1135", "1145", "1146", "1149", "1154",
                  "1159", "1160", "4611", "4612", "1211", "1216"),
  Tid = c(paste(
    as.character(2000:2022),
    #sep betyr at det ikke skal være mellomrom mellom elementene
    sep = "")
    )
  )
```

```{r}
#Vi laster inn en API med alle som har bosted Haugaland
#| cache: true
pend_00_22_ssb_boHland <- ApiData12(
  "https://data.ssb.no/api/v0/no/table/03321/",
  ArbstedKomm = list("*"),
   # ag: Vi må ha med gamle Sveio og Etne  1211, 1216
  Bokommuen = c("1106", "1135", "1145", "1146", "1149", "1154", 
                "1159", "1160", "4611", "4612", "1211", "1216"),
  Tid = c(paste(
    as.character(2000:2022),
    sep = "")
    )
  )
```

```{r}
names(pend_00_22_ssb_arbHland)
```

```{r}
# Vi gir variablene nytt navn
names(pend_00_22_ssb_arbHland) <- c(
  "arb_kom",
  "bo_kom",
  "statistikkvariabel",
  "aar",
  "arb_komnr",
  "bo_komnr",
  "ContentsCode",
  "Tid",
  "pendlere"
)
```

```{r}
# Vi gir variablene nytt navn
names(pend_00_22_ssb_boHland) <- c(
  "arb_kom",
  "bo_kom",
  "statistikkvariabel",
  "aar",
  "arb_komnr",
  "bo_komnr",
  "ContentsCode",
  "Tid",
  "pendlere"
)
```

```{r}
pend_00_22_ssb_arbHland <- pend_00_22_ssb_arbHland %>% 
  select(aar, arb_kom, bo_kom, pendlere)
```

```{r}
pend_00_22_ssb_boHland <- pend_00_22_ssb_boHland %>% 
  select(aar, bo_kom, arb_kom, pendlere)
```

```{r}
pend_00_22_ssb_arbHland <- pend_00_22_ssb_arbHland |> 
  mutate(
    arb_kom = fct(arb_kom),
    bo_kom = fct(bo_kom))
```

```{r}
pend_00_22_ssb_boHland <- pend_00_22_ssb_boHland |> 
  mutate(
    arb_kom = fct(arb_kom),
    bo_kom = fct(bo_kom))
```

Vi slår sammen kategoriene til Haugesund, Sauda, Bokn, Tysvær, Karmøy, Vinafjord og Ølen.

```{r}
#collapset bokommune
pend_00_22_arbHland <- pend_00_22_ssb_arbHland |> 
  mutate(
    arb_kom = fct_collapse(
      .f = arb_kom,
      "Haugesund" = "Haugesund",
      "Karmøy" = "Karmøy",
      "Bokn" = "Bokn",
      "Tysvær" = "Tysvær",
      "Sveio" = c("Sveio", "Sveio (-2019)"),
      "Sauda" = "Sauda",
      "Etne" = c("Etne", "Etne (-2019)"),
      "Vindafjord" = c("Ølen (2002-2005)", "Vindafjord", "Vindafjord (1965-2005)")    
      ),  
    bo_kom = fct_collapse(
      .f = bo_kom,
      "Haugesund" = "Haugesund",
      "Karmøy" = "Karmøy",
      "Bokn" = "Bokn",
      "Tysvær" = "Tysvær",
      "Sveio" = c("Sveio", "Sveio (-2019)"),
      "Sauda" = "Sauda",
      "Etne" = c("Etne", "Etne (-2019)"),
      "Vindafjord" = c("Ølen (2002-2005)", "Vindafjord", "Vindafjord (1965-2005)"),
      other_level = "Andre"
    )
  )
```

```{r}
#collapset arbeidskommune
pend_00_22_boHland <- pend_00_22_ssb_boHland |> 
  mutate(
    bo_kom = fct_collapse(
      .f = bo_kom,
      "Haugesund" = "Haugesund",
      "Karmøy" = "Karmøy",
      "Bokn" = "Bokn",
      "Tysvær" = "Tysvær",
      "Sveio" = c("Sveio", "Sveio (-2019)"),
      "Sauda" = "Sauda",
      "Etne" = c("Etne", "Etne (-2019)"),
      "Vindafjord" = c("Ølen (2002-2005)", "Vindafjord", "Vindafjord (1965-2005)")
    ),  
    arb_kom = fct_collapse(
      .f = arb_kom,
      "Haugesund" = "Haugesund",
      "Karmøy" = "Karmøy",
      "Bokn" = "Bokn",
      "Tysvær" = "Tysvær",
      "Sveio" = c("Sveio", "Sveio (-2019)"),
      "Sauda" = "Sauda",
      "Etne" = c("Etne", "Etne (-2019)"),
      "Vindafjord" = c("Ølen (2002-2005)", "Vindafjord", "Vindafjord (1965-2005)"),
      other_level = "Andre"
    )
  ) |> 
  select(aar, bo_kom, arb_kom, pendlere)
```

```{r}
#guperer på aar, arb_kom og bo_kom
pend_00_22_arbHland <- pend_00_22_arbHland  |> 
  group_by(aar, bo_kom, arb_kom) |>
  summarise(pendlere = sum(pendlere),
    .groups = "drop")
```

```{r}
pend_00_22_arbHland |>
  head(5)
```

```{r}
#gruppert med aar, arb_kom og bo_kom
pend_00_22_boHland <- pend_00_22_boHland  |> 
  group_by(aar, arb_kom, bo_kom) |>
  summarise(pendlere = sum(pendlere),
    .groups = "drop")
```

```{r}
pend_00_22_boHland |>
  head(5)
```

```{r}
dim(pend_00_22_ssb_arbHland)
```

```{r}
# Nå skal vi joine begge listene
pmat_long <- pend_00_22_arbHland |>  
  full_join(pend_00_22_boHland,
            by = join_by(aar, bo_kom, arb_kom, pendlere)) |>
   mutate(
    arb_kom = as.character(arb_kom),
    bo_kom = as.character(bo_kom)
  ) |>  
  ungroup()
```

```{r}
pmat_long |> head(10)
```

```{r}
dim(pmat_long)
```

```{r}
# vi skal nå finne andelen av de som jobber i andre kommuner
pmat_long <- pmat_long %>%
group_by(bo_kom, aar) %>%
  mutate(total_bo_kom = sum(pendlere),
       bo_percent = round((pendlere / total_bo_kom) * 100, 1)
       ) %>%
ungroup() %>%
group_by(arb_kom, aar) %>%
  mutate(total_arb_kom = sum(pendlere), 
  arb_percent = round((pendlere / total_arb_kom) * 100, 1)
  ) %>%
ungroup() %>%
select(-total_bo_kom, -total_arb_kom)
```

```{r}
dim(pmat_long)
```

## Pendlermatrise år 2000

```{r}
# Nå skal vi endre rekkefølge i kommune og kolonner
ordKom <- c("bo_kom", "Haugesund", "Karmøy", "Tysvær", "Sveio", "Bokn", "Vindafjord", "Sauda", "Etne", "Andre")
```

```{r}
# pendlermatrise år 2000 for de som bor 
p2000bo <- pmat_long |>
  filter(aar == 2000) |>
  select(bo_kom, arb_kom, pendlere) |>
  pivot_wider(names_from = arb_kom, values_from = pendlere) |>
  mutate(bo_kom = factor(bo_kom, levels = ordKom)) |>
  arrange(bo_kom) |>
  select("bo_kom", all_of(ordKom)) |>
  rename("Bo kom.\\ Arb. kom." = bo_kom)
```

```{r}
# her lager vi en finere matrise
#| label: tbl-p2000
#| tbl-cap: "Pendlematrise for Haugalandet år 2000."
p2000bo |> 
  flextable() |> 
  # a4 8.268 in - 1 in left margin - 1 in right margin = 6.268 in
  fit_to_width(max_width = 6.268, inc = 1L, max_iter = 20, unit = "in") |> 
  line_spacing(space = 0,
              part = "body"
              ) %>% 
  hrule(rule = "exact")  %>% 
  height_all(height = 5, part = "all", unit = "mm") |> 
  padding(padding.top = 1, padding.bottom = 2, part = "all") %>% 
  theme_booktabs()

```

```{r}
# Nå skal vi endre rekkefølge i kommune og kolonner
ordKom2 <- c("arb_kom", "Haugesund", "Karmøy", "Tysvær", "Sveio", "Bokn", "Vindafjord", "Sauda", "Etne", "Andre")
```

```{r}
# pendlermatrise år 2000 for de som arbeider i kommunen 
p2000arb <- pmat_long |>
  filter(aar == 2000) |>
  select(bo_kom, arb_kom, pendlere) |>
  pivot_wider(names_from = bo_kom, values_from = pendlere) |>
  mutate(arb_kom = factor(arb_kom, levels = ordKom2)) |>
  arrange(arb_kom) |>
  select("arb_kom", all_of(ordKom2)) |>
  rename("Arb kom.\\ Bo kom." = arb_kom)
```

```{r}
#| label: tbl-p2000
#| tbl-cap: "Pendlematrise for Haugalandet år 2000."
p2000arb |> 
  flextable() |> 
  # a4 8.268 in - 1 in left margin - 1 in right margin = 6.268 in
  fit_to_width(max_width = 6.268, inc = 1L, max_iter = 20, unit = "in") |> 
  line_spacing(space = 0,
              part = "body"
              ) %>% 
  hrule(rule = "exact")  %>% 
  height_all(height = 5, part = "all", unit = "mm") |> 
  padding(padding.top = 1, padding.bottom = 2, part = "all") %>% 
  theme_booktabs()
```

1.  Hvor mange pendlet fra Haugesund til Vindafjord?

    121

2.  Hvor mange pendlet fra Bokn til Sveio?

    0

3.  Hvor stor andel av arbeidstakerene som bodde i Karmøy kommune i 2000 jobbet i Bokn kommune?

    0,1 %

4.  Hvor stor andel av arbeidstakerene som bodde i Bokn kommune i 2000 jobbet i Karmøy kommune?

    3,7 %

5.  Hvor stor andel av arbeidstakerne som jobbet i Sveio i 2000 bodde i Haugesund kommune?

    8,6 %

6.  Hvor stor andel av arbeidstakerne som jobbet i Sveio i 2000 bodde i Tysvær kommune?

    1,7 %

7.  Hvor stor andel av arbeidstakerne som jobbet i Haugesund i 2000 bodde i Vindafjord kommune?

    1,7 %

## Pendlermatrise år 2012

```{r}
# pendlermatrise år 2012 for de som bor 
p2012bo <- pmat_long |>
  filter(aar == 2012) |>
  select(bo_kom, arb_kom, pendlere) |>
  pivot_wider(names_from = arb_kom, values_from = pendlere) |>
  mutate(bo_kom = factor(bo_kom, levels = ordKom)) |>
  arrange(bo_kom) |>
  select("bo_kom", all_of(ordKom)) |>
  rename("Bo kom.\\ Arb. kom." = bo_kom)
```

```{r}
# her lager vi en finere matrise
#| label: tbl-p2012
#| tbl-cap: "Pendlematrise for Haugalandet år 2012."
p2012bo |> 
  flextable() |> 
  # a4 8.268 in - 1 in left margin - 1 in right margin = 6.268 in
  fit_to_width(max_width = 6.268, inc = 1L, max_iter = 20, unit = "in") |> 
  line_spacing(space = 0,
              part = "body"
              ) %>% 
  hrule(rule = "exact")  %>% 
  height_all(height = 5, part = "all", unit = "mm") |> 
  padding(padding.top = 1, padding.bottom = 2, part = "all") %>% 
  theme_booktabs()
```

```{r}
# pendlermatrise år 2012 for de som arbeider i kommunen 
p2012arb <- pmat_long |>
  filter(aar == 2012) |>
  select(bo_kom, arb_kom, pendlere) |>
  pivot_wider(names_from = bo_kom, values_from = pendlere) |>
  mutate(arb_kom = factor(arb_kom, levels = ordKom2)) |>
  arrange(arb_kom) |>
  select("arb_kom", all_of(ordKom2)) |>
  rename("Arb kom.\\ Bo kom." = arb_kom)
```

```{r}
#| label: tbl-p2012
#| tbl-cap: "Pendlematrise for Haugalandet år 2012."
p2012arb |> 
  flextable() |> 
  # a4 8.268 in - 1 in left margin - 1 in right margin = 6.268 in
  fit_to_width(max_width = 6.268, inc = 1L, max_iter = 20, unit = "in") |> 
  line_spacing(space = 0,
              part = "body"
              ) %>% 
  hrule(rule = "exact")  %>% 
  height_all(height = 5, part = "all", unit = "mm") |> 
  padding(padding.top = 1, padding.bottom = 2, part = "all") %>% 
  theme_booktabs()
```

1.  Hvor mange pendlet fra Tysvær til Karmøy?

    421

2.  Hvor mange pendlet fra Karmøy til Tysvær?

    569

3.  Hvor mange pendlet fra Bokn til Karmøy?

    11

4.  Hvor mange pendlet fra Karmøy til Bokn?

    30

5.  Hvor mange pendlet fra Haugesund til Karmøy?

    2077

6.  Hvor mange pendlet fra Karmøy til Haugesund?

    5201

7.  Hvor stor andel av arbeidstakerene som bodde i Sveio kommune i 2012 jobbet i Tysvær kommune?

    4,7 %

8.  Hvor stor andel av arbeidstakerene som bodde i Tysvær kommune i 2012 jobbet i Karmøy kommune?

    7,7 %

9.  Hvor stor andel av arbeidstakerne som jobbet i Karmøy i 2012 bodde i Haugesund kommune?

    13,9 %

10. Hvor stor andel av arbeidstakerne som jobbet i Haugesund i 2012 bodde i Karmøy kommune?

    23,7 %

## Pendlermatrise år 2022

```{r}
# pendlermatrise år 2022 for de som bor 
p2022bo <- pmat_long |>
  filter(aar == 2022) |>
  select(bo_kom, arb_kom, pendlere) |>
  pivot_wider(names_from = arb_kom, values_from = pendlere) |>
  mutate(bo_kom = factor(bo_kom, levels = ordKom)) |>
  arrange(bo_kom) |>
  select("bo_kom", all_of(ordKom)) |>
  rename("Bo kom.\\ Arb. kom." = bo_kom)
```

```{r}
# her lager vi en finere matrise
#| label: tbl-p2022
#| tbl-cap: "Pendlematrise for Haugalandet år 2022."
p2022bo |> 
  flextable() |> 
  # a4 8.268 in - 1 in left margin - 1 in right margin = 6.268 in
  fit_to_width(max_width = 6.268, inc = 1L, max_iter = 20, unit = "in") |> 
  line_spacing(space = 0,
              part = "body"
              ) %>% 
  hrule(rule = "exact")  %>% 
  height_all(height = 5, part = "all", unit = "mm") |> 
  padding(padding.top = 1, padding.bottom = 2, part = "all") %>% 
  theme_booktabs()
```

```{r}
# pendlermatrise år 2022 for de som arbeider i kommunen 
p2022arb <- pmat_long |>
  filter(aar == 2022) |>
  select(bo_kom, arb_kom, pendlere) |>
  pivot_wider(names_from = bo_kom, values_from = pendlere) |>
  mutate(arb_kom = factor(arb_kom, levels = ordKom2)) |>
  arrange(arb_kom) |>
  select("arb_kom", all_of(ordKom2)) |>
  rename("Arb kom.\\ Bo kom." = arb_kom)
```

```{r}
# her lager vi en finere matrise
#| label: tbl-p2022
#| tbl-cap: "Pendlematrise for Haugalandet år 2022."
p2022arb |> 
  flextable() |> 
  # a4 8.268 in - 1 in left margin - 1 in right margin = 6.268 in
  fit_to_width(max_width = 6.268, inc = 1L, max_iter = 20, unit = "in") |> 
  line_spacing(space = 0,
              part = "body"
              ) %>% 
  hrule(rule = "exact")  %>% 
  height_all(height = 5, part = "all", unit = "mm") |> 
  padding(padding.top = 1, padding.bottom = 2, part = "all") %>% 
  theme_booktabs()
```

1.  Hvor mange pendlet fra Tysvær til Karmøy?

    657

2.  Hvor mange pendlet fra Karmøy til Tysvær?

    769

3.  Hvor mange pendlet fra Bokn til Karmøy?

    45

4.  Hvor mange pendlet fra Karmøy til Bokn?

    24

5.  Hvor mange pendlet fra Haugesund til Karmøy?

    2541

6.  Hvor mange pendlet fra Karmøy til Haugesund?

    5190

7.  Hvor stor andel av arbeidstakerne som jobbet i Karmøy i 2022 bodde i Haugesund kommune?

    15,8 %

8.  Hvor stor andel av arbeidstakerne som jobbet i Haugesund i 2022 bodde i Karmøy kommune?

    23,2 %

## Plots

```{r}
pmat_long |> 
  filter(arb_kom == "Haugesund") |>
  mutate(
    # setter 31/12 siden pendledataene er for 4. kvartal
    år = ymd(str_c(aar, "12", "31")),
    `Bo andel` = arb_percent,
    `Bo kom.` = fct(bo_kom, levels = ordKom[!ordKom %in% c("bo_kom")])
    ) |> 
  ggplot(aes(x = år, 
             y = `Bo andel`, 
             color = `Bo kom.`,
             linetype = `Bo kom.`,
             group = `Bo kom.`)
         ) +
  geom_line(linewidth = .8) +
  scale_fill_discrete(ordKom[!ordKom %in% c("bo_kom")]) +
  guides( 
    colour = guide_legend(
      title = "Bo andel",
      title.position = "top"
      ),
    linetype = guide_legend(
      title = "Bo andel",
      title.position = "top"
      )
    ) +
  theme(
    legend.key.size = unit(2,"line"),
    legend.position = "bottom"
    )
```

```{r}
pmat_long |> 
  filter(arb_kom == "Haugesund" & !bo_kom %in% c("Haugesund", "Karmøy")) |>
  mutate(
    # setter 31/12 siden pendledataene er for 4. kvartal
    år = ymd(str_c(aar, "12", "31")),
    `Bo andel` = arb_percent,
    `Bo kom.` = fct(bo_kom, levels = ordKom[!ordKom %in% c("bo_kom", "Haugesund", "Karmøy")])
    ) |> 
  ggplot(aes(x = år, 
             y = `Bo andel`, 
             color = `Bo kom.`,
             linetype = `Bo kom.`,
             group = `Bo kom.`)
         ) +
  geom_line(linewidth = .8) +
  scale_fill_discrete(ordKom[!ordKom %in% c("bo_kom", "Haugesund", "Karmøy")]) +
  guides( 
    colour = guide_legend(
      title = "Bo andel",
      title.position = "top"
      ),
    linetype = guide_legend(
      title = "Bo andel",
      title.position = "top"
      )
    ) +
  theme(
    legend.key.size = unit(2,"line"),
    legend.position = "bottom"
    )
```

## Oppgave

Lag tilsvarende plot som det ovenfor, men for utviklingen for dem som **bor** i kommunene Haugesund, Karmøy, Tysvær og Bokn.

```{r}
pmat_long |> 
  filter(arb_kom == "Haugesund" & !bo_kom %in% c("Sauda", "Sveio","Vindafjord", "Etne", "Andre")) |>
  mutate(
    # setter 31/12 siden pendledataene er for 4. kvartal
    år = ymd(str_c(aar, "12", "31")),
    `Bo andel` = arb_percent,
    `Bo kom.` = fct(bo_kom, levels = ordKom[!ordKom %in% c("bo_kom", "Sauda", "Sveio","Vindafjord", "Etne", "Andre")])
    ) |> 
  ggplot(aes(x = år, 
             y = `Bo andel`, 
             color = `Bo kom.`,
             linetype = `Bo kom.`,
             group = `Bo kom.`)
         ) +
  geom_line(linewidth = .8) +
  scale_fill_discrete(ordKom[!ordKom %in% c("bo_kom", "Sauda", "Sveio","Vindafjord", "Etne", "Andre")]) +
  guides( 
    colour = guide_legend(
      title = "Bo andel",
      title.position = "top"
      ),
    linetype = guide_legend(
      title = "Bo andel",
      title.position = "top"
      )
    ) +
  theme(
    legend.key.size = unit(2,"line"),
    legend.position = "bottom"
    )
```

## Konklusjon

I 2013 åpnet det såkalte T-sambandet mellom Haugesund, Karmøy og Tysvær. Ut i fra plottet kan vi ikke se at denne tunellen har hatt en innvirkning på pendlertallene. I år 2021 var det også slutt på bompenger i denne tunnelen, men det har heller ikke denne gangen hatt en invirkning på pendlertallene.
