---
title: "pendling"
format: html
editor: visual
---

```{r}
#| label: setup
#| echo: false
#| message: false
library(tidyverse)
library(tidyselect)
library(lubridate)
library(PxWebApiData)
library(flextable)
library(magrittr)
```

## Intro

-   Henter API fra SSB

-   Lager pivots

-   Lager pendlermatrise / origin-destination

-   Bruk char vector, gjør om til faktor variabel, slå i sammen mangen av kategorier til breiere kategorier

-   Viktig teknikk:

-   Important technique:

-   Make factor of a variable.

-   Collapse the levels into groups we are interested in and throw the rest into an "Other" category.

-   Alternative to case_when()

```         
From \<<https://msb105.netlify.app/wrangle-data/factors/factors#/factors-in-tidyverse-forcats>\>
```

## SSB

```{r}
#Get more info about table
ApiData(
"http://data.ssb.no/api/v0/en/table/03321",
returnApiQuery = TRUE
) 
```

```{r}
metadata_03321 <- ApiData12(
  "https://data.ssb.no/api/v0/no/table/03321/",
  returnMetaFrames = TRUE
  )
```

```{r}
#Vi laster inn en API med alle som har arbeidssted Haugaland
pend_00_22_ssb_arbHland <- ApiData12(
  "https://data.ssb.no/api/v0/no/table/03321/",
  Bokommuen = list("*"),
  ArbstedKomm = c("1106", "1135", "1145", "1146", "1149", "1154", "1159", "1160", "4611", "4612"),
  Tid = c(paste(
    as.character(2000:2022),
    #sep betyr at det ikke skal være mellomrom mellom elementene
    sep = "")
    )
  )
```

```{r}
#Vi laster inn en API med alle som har bosted Haugaland
#| cache: true
pend_00_22_ssb_boHland <- ApiData12(
  "https://data.ssb.no/api/v0/no/table/03321/",
  ArbstedKomm = list("*"),
  Bokommuen = c("1106", "1135", "1145", "1146", "1149", "1154", "1159", "1160", "4611", "4612"),
  Tid = c(paste(
    as.character(2000:2022),
    sep = "")
    )
  )
```

```{r}
names(pend_00_22_ssb_arbHland)
```

```{r}
# Vi gir variablene nytt navn
names(pend_00_22_ssb_arbHland) <- c(
  "arb_kom",
  "bo_kom",
  "statistikkvariabel",
  "aar",
  "arb_komnr",
  "bo_komnr",
  "ContentsCode",
  "Tid",
  "pendlere"
)
```

```{r}
# Vi gir variablene nytt navn
names(pend_00_22_ssb_boHland) <- c(
  "arb_kom",
  "bo_kom",
  "statistikkvariabel",
  "aar",
  "arb_komnr",
  "bo_komnr",
  "ContentsCode",
  "Tid",
  "pendlere"
)
```

```{r}
pend_00_22_ssb_arbHland <- pend_00_22_ssb_arbHland %>% 
  select(aar, arb_kom, bo_kom, pendlere)
```

```{r}
pend_00_22_ssb_boHland <- pend_00_22_ssb_boHland %>% 
  select(aar, bo_kom, arb_kom, pendlere)
```

```{r}
pend_00_22_ssb_arbHland <- pend_00_22_ssb_arbHland |> 
  mutate(
    arb_kom_fac = fct(arb_kom),
    bo_kom_fac = fct(bo_kom))
```

```{r}
pend_00_22_ssb_boHland <- pend_00_22_ssb_boHland |> 
  mutate(
    arb_kom_fac = fct(arb_kom),
    bo_kom_fac = fct(bo_kom))
```

Vi slår sammen kategoriene til Haugesund, Sauda, Bokn, Tysvær, Karmøy, Vinafjord og Ølen.

```{r}
#collapset bokommune
pend_00_22_ssb_arbHland |> 
  mutate(
    bo_kom = fct_collapse(
      .f = bo_kom_fac,
      "Haugesund" = "Haugesund",
      "Karmøy" = "Karmøy",
      "Bokn" = "Bokn",
      "Tysvær" = "Tysvær",
      "Sveio" = "Sveio",
      "Sauda" = "Sauda",
      "Etne" = "Etne",
      "Vindafjord" = c("Ølen (2002-2005)", "Vindafjord", "Vindafjord (1965-2005)"),
      other_level = "Andre"
    )
  )
```

```{r}
#collapset arbeidskommune
pend_00_22_ssb_boHland |> 
  mutate(
    arb_kom = fct_collapse(
      .f = arb_kom_fac,
      "Haugesund" = "Haugesund",
      "Karmøy" = "Karmøy",
      "Bokn" = "Bokn",
      "Tysvær" = "Tysvær",
      "Sveio" = "Sveio",
      "Sauda" = "Sauda",
      "Etne" = "Etne",
      "Vindafjord" = c("Ølen (2002-2005)", "Vindafjord", "Vindafjord (1965-2005)"),
      other_level = "Andre"
    )
  )
```

```{r}
#guperer på aar, arb_kom og bo_kom
pend_00_22_ssb_arbHland <- pend_00_22_ssb_arbHland %$%
  filter(pend_00_22_ssb_arbHland, pendlere > 0) |> 
  group_by(aar, arb_kom, bo_kom) |>
  summarise(pendlere = sum(pendlere),
    .groups = "drop")
```

```{r}
pend_00_22_ssb_arbHland |>
  head(5)
```

```{r}
#gruppert med aar, arb_kom og bo_kom
pend_00_22_ssb_boHland <- pend_00_22_ssb_boHland %$%
  filter(pend_00_22_ssb_boHland, pendlere > 0) |> 
  group_by(aar, arb_kom, bo_kom) |>
  summarise(pendlere = sum(pendlere),
    .groups = "drop")
```

```{r}
pend_00_22_ssb_boHland |>
  head(5)
```

```{r}
dim(pend_00_22_ssb_arbHland)
```

```{r}
# Nå skal vi joine begge listene
x <- pend_00_22_ssb_boHland |>  
  full_join(pend_00_22_ssb_arbHland,
            by = join_by(aar, bo_kom, arb_kom, pendlere)) |>
  ungroup()
```

```{r}
x |> head(5)
```

```{r}
dim(x)
```

## Tidy

## Spørsmål

## Oppgave

## Konklusjon

## Referanser
